臺灣高等法院臺南分院刑事判決
上　訴　人　臺灣嘉義地方法院檢察署檢察官
被　　　告　戊○○
選任辯護人　張雯峰　律師
　　　　　　張蓁騏　律師
　　　　　　奚淑芳　律師
被　　　告　庚○○
指定辯護人 本院公設辯護人 壬○○
上列上訴人因被告偽造有價證券案件，不服臺灣嘉義地方法院89
年度訴字第384號中華民國92年9月12日第一審判決（起訴案號：
臺灣嘉義地方法院檢察署89年度偵續字第9號、第17號、第165號
），提起上訴，經判決後，由最高法院第一次發回更審。本院判
決如下：
    主  文
上訴駁回。
    理  由
一、公訴意旨略以：被告庚○○於民國七十一年間，在地主丙○○、丁○○、乙○○、甲○○、吳居川等人共有之嘉義縣竹
    崎鄉○○段五五三號土地上（下稱系爭土地），與丙○○等
    所有人合建房屋出售（下稱系爭房屋），嗣因該土地一部分
    經編定為水利用地，致其上所建房屋無法過戶，被告庚○○
    與丙○○、吳居川、甲○○、乙○○、丁○○乃於八十四年
    五月二日簽立協議書，約定上開房屋歸被告庚○○所有，被
    告庚○○支付丙○○等所有人新台幣（下同）一百七十萬元
    ，丙○○等所有人應提供資料辦理過戶，並同意被告庚○○
    以上開土地辦理抵押，委由超捷代書事務所辦理過戶事宜。
    其後被告庚○○無法售出上開房屋，未能支付一百七十萬元
    予丙○○等人，乃向三和代書事務所負責人即被告戊○○（
    原名楊貴芬）要求貸款六百萬元，被告戊○○、庚○○二人
    均明知丙○○等所有人，僅願提供土地供被告庚○○抵押借
    款，並未同意與被告庚○○共同為借款債務人，向他人抵押
    借款，竟基於共同犯意聯絡，由被告庚○○將丙○○等人提
    出供辦理過戶使用之所有權狀、印鑑證明等文件交付被告戊○○，由被告戊○○於不詳時、地在抵押權設定契約書上，
    虛偽填載丙○○、吳居川、甲○○、乙○○、丁○○等人均
    為「義務人兼借款債務人」，盜蓋彼等之印鑑章於抵押權設
    定契約書上，設定最高限額七百廿萬元抵押權予提供六百萬
    元資金之廖志東、林淑美（廖、林二人另行偵結），於八十
    八年（應為八十四年之誤植）十一月十八日持向嘉義縣竹崎
    地政事務所申辦抵押權設定登記。被告庚○○告知甲○○，
    請其前來代表領取土地買賣價款一百七十萬元，甲○○依囑
    前往，被告庚○○、戊○○復要求甲○○在空白本票上簽名
    ，擔保履行土地過戶手續完成，始得領款，甲○○因不諳利
    害而簽名於其上，被告庚○○其後在其上「偽簽丙○○、吳
    居川、丁○○、乙○○之簽名，填上金額六百萬元，發票日
    八十四年十一月廿五日，偽造完成本票」，持交戊○○轉交
    予廖志東。因認被告庚○○、戊○○二人涉犯共同行使偽造
    私文書罪，被告庚○○另犯偽造有價證券罪等情。
二、按犯罪事實應依證據認定之，無證據不得認定犯罪事實；又
    不能證明被告犯罪者，應諭知無罪之判決，刑事訴訟法第一
    百五十四條第二項、第三百零一條第一項分別定有規定。又
    按認定不利於被告之事實，須依積極證據，苟積極證據不足
    為不利於被告事實之認定時，即應為有利於被告之認定，更
    不必有何有利之證據。此之所謂證據，須確屬能為被告有罪
    之證明，而無瑕疵可指者，始足當之；再者，犯罪事實之認
    定，應憑證據，所謂證據，須適於為被告犯罪事實之證明者
    ，始得採為斷罪資料，如未能發現相當證據，或證據不足以
    證明，自不能以推測或擬制之方法以為裁判基礎；又所謂認
    定犯罪事實所憑之證據，雖不以直接證據為限，間接證據亦
    包括在內，然而無論直接或間接證據，其為訴訟上之證明，
    須於通常一般人均不致有所懷疑，而得確信其為真實之程度
    ，始得據之為有罪之認定，倘其證明尚未達到此一程度，而
    有合理懷疑存在時，即應為無罪之判決（最高法院二十九年
    上字第三一○五號、三十年上字第八一六號、四十年台上字
    第八六號、五十三年台上字第二七五○號、七十六年台上字
    第四九八六號分別著有判例參照）。復事實審法院對於證據
    之取捨，依法雖有自由判斷之權，然積極證據不足證明犯罪
    事實時，被告之抗辯或反證縱屬虛偽，仍不能以此資為積極
    證據應予採信之理由；認定犯罪事實應依證據，為刑事訴訟
    法所明定，故被告否認犯罪事實所持之辯解，縱屬不能成立
    ，仍非有積極證據足以證明其犯罪行為，不能遽為有罪之認
    定（最高法院三十年上字第四八二、一八三一號分別著有判
    例參照）。
三、公訴人認被告庚○○、戊○○二人涉犯上開罪嫌，係以：告
    訴人之指訴，並以被告庚○○於八十五年四月十八日書立
    之「切結書」內容載有「有關此筆貸款係庚○○自己貸款負
    責清償，與吳居川、丙○○無關，有關抵押作業依提供人吳
    居川、丙○○，貸款人庚○○（債務人），一切依法辦理」
    等字樣。被告戊○○向竹崎地政事務所申辦系爭土地抵押
    設定之文件，所附之甲○○等人之印鑑證明均係八十四年四
    月二十九日申領，與前於八十四年五月二日與被告庚○○簽
    立土地買賣契約，用以供移轉登記使用之印鑑證明申領日期
    相同。甲○○等人既將系爭土地以一百七十萬元賣給被告
    庚○○，豈可能再擔負最高限額七百二十萬元之抵押債務？
    甲○○等人與被告庚○○先後二次訂立之買賣契約內容均
    未提及共同擔任借款人情事，且嗣後於八十四年十一月二十
    二日所訂立之買賣契約，依據證人辛○○之證言，乃按照被
    告戊○○所陳契約雙方要求之內容作成，不但未提及雙方共
    同擔任債務人一節，反而約定「甲方（庚○○）以本件土地
    向銀行抵押貸款應自行負責，與乙方（丁○○等人）無涉」
    。因而認甲○○等人未同意擔任被告庚○○向廖志東、林淑
    美借款六百萬元，設定最高限額抵押借款七百二十萬元之共
    同債務人。復以：被告庚○○自承系爭本票乃甲○○於八
    十四年十一月十八日，在竹崎地政事務所，領取一百七十萬
    元時簽名等情，何以本票上之發票日為八十四年十一月二十
    五日，又本票上被告庚○○之印章為方形印，與八十四年十
    一月十八日被告庚○○與甲○○所簽訂之土地買賣契約上之
    圓形印不相同。本票上甲○○之簽名及指印，並未緊接在
    甲○○之印文旁，庚○○之簽名則在甲○○印文與甲○○簽
    名之間。而認被告於甲○○於系爭本票上簽名時，本票應係
    空白。資為其主要論據。
四、訊據被告庚○○堅決否認有公訴人所指上開行使偽造私文書
    、偽造有價證券之犯行；被告戊○○否認有何行使偽造文書
    之犯行，均辯稱：「丙○○、丁○○、乙○○、吳居川、甲○○等人均知悉與被告庚○○共同擔任共同債務人，委由被
    告戊○○向廖志東、林淑美二人借款六百萬元，並就前揭房
    、地設定最高限額抵押權七百二十萬元，甲○○並受丙○○
    、丁○○、乙○○、吳居川之授權，簽發面額六百萬元之本
    票，由被告戊○○轉交廖志東、林淑美二人」等語。
五、經查：
（一）本件緣由係被告庚○○於民國七十一年間，在地主丙○○
      、丁○○、乙○○、吳峰雄、吳居川等人共有之嘉義縣竹
      崎鄉○○段五五三號土地上，與丙○○等所有人合建房屋
      出售，嗣因該土地經編定為水利用地，致其上所建房屋無
      法辦理過戶，被告庚○○與丙○○、吳居川、甲○○、乙○○、丁○○乃於八十四年五月二日簽立「協議同意書」
      （見偵他卷第十三頁），雙方約定如下：門牌灣橋212-
      -24至28之【系爭五棟房屋】所有權由被告庚○○取得。
      告訴人無條件同意被告以門牌灣橋212--24至28號地上
      之【土地】辦理抵押權設定。門牌灣橋212--23之房屋
      由告訴人委託被告庚○○銷售三個月（84、5、1至84 、8
      、1，銷售價二百八十三萬元），若期限內未能銷售，此
      屋所有權歸被告庚○○所有，但是被告庚○○須【補貼告
      訴人一百七十萬元】。告訴人應提供資料，辦理土地分
      割過戶手續。被告庚○○應提供一百七十萬元本票作為
      擔保，本票交由代書保管。惟一直到八十四年八月一日委
      託銷售房屋的期限屆至時，系爭房屋仍未出售，其間於八
      十四年五月三日，亦經代書蔡超妃辦理系爭土地（含地上
      未保存登記的建物）的抵押貸款二百六十四萬元（詳如附
      圖所示），但是，債務人係被告庚○○一人，地主即告訴
      人丙○○等人僅係「擔保品提供人」，並非債務人，且所
      貸得之二百六十四萬元，也是由債務人即被告庚○○使用
      等情，為被告庚○○及告訴人丙○○等所不爭執，且有協
      議同意書一紙（偵他卷第四頁）及土地抵押權設定登記申
      請書、設定契約書、其他特約事項、印鑑證明及國民身分
      證影本附卷可稽（一審卷一第一四三頁至第一六三頁），
      並經證人即代書蔡超妃於原審結證屬實（一審卷一第六十
      六頁），應可確認為事實。是被告庚○○於八十四年八月
      一日都無法售出上開房屋，依約自有補貼告訴人丙○○等
      人等一百七十萬元之義務（相當於出售房屋的價款），由
      雙方在此階段均依約而行，例如：告訴人等有提供土地權
      狀給被告庚○○辦理抵押貸款，而地主甲○○等人僅任抵
      押債務的擔保品提供人，未為債務人，抵押借貸之金額也
      由債務人即被告庚○○使用之，可見雙方均想再度出售該
      房屋，並對房屋無法出售時，以將房屋轉讓給被告庚○○
      ，告訴人向被告庚○○取得一百七十萬元款項為代價。所
      以，接下來應該由被告庚○○給付告訴人等一百七十萬元
      ，告訴人提出房屋所有權狀給被告庚○○辦理過戶手續，
      至此可以說被告庚○○等於以一百七十萬元的價格購買系
      爭五棟房屋，不過接下來的發展卻非如此簡單，告訴人等
      雖然收到被告庚○○的一百七十萬元，但是此筆款項是代
      書即被告戊○○所引入的金主林淑美、廖志東所支付，系
      爭土地又由被告庚○○抵押借款六百萬元，告訴人等也明
      列為此六百萬元債務的債務人，顯然對告訴人非常不利，
      告訴人可能同意否？雙方爭執不下，尤其八十四年八月一
      日至八十四年十一月十八日之間，雙方均無明顯接洽動作
      ，為何八十四年十一月十八日被告二人又聲請系爭土地的
      六百萬元抵押借款？想要查明此部分之疑點，自應對於八
      十四年十一月二十二日雙方所簽訂之「土地買賣契約書」
      內容予以比對解釋。
（二）被告庚○○在八十四年十一月十八日之前，並未立即給付
      告訴人等一百七十萬元之房地價款，反而以告訴人甲○○
      、吳居川、乙○○、丁○○、丙○○等人名義，於八十四
      年十一月十八日就甲○○等人所有之系爭土地（亦含土地
      上未保存登記建物）再設定抵押權，向金主廖志東、林淑
      美借【六百萬元】（見偵他卷第六頁至第十二頁之抵押權
      設定契約書、他項權利證明書、其他約定履行事項、土地
      登記謄本），並由金主廖志東、林淑美先墊付一百七十萬
      元台支（臺灣銀行支票），由被告即代書戊○○、庚○○
      存入地主甲○○臺灣銀行的帳戶內，嗣後分給其他告訴人
      ，並由地主甲○○簽發六百萬元的本票一紙給被告戊○○
      等情，為被告兩人陳述在卷，經證人即金主廖志東、林淑
      美於偵查中結證（偵他卷第三十頁），及證人甲○○陳述
      屬實（偵四卷第九十四頁背面），並有本票一紙附卷可稽
      （偵五卷第二十一頁背面），此部分自八十四年八月一日
      起（告訴人之前委託被告庚○○販售房屋的期限屆止日）
      ，至被告二人約證人甲○○到地政事務所給付一百七十萬
      元止（八十四年十一月十八日），被告二人與證人甲○○
      以外之其他告訴人，除辦理六百萬元土地抵押權及六百萬
      元本票之文件外，均無任何書面約定，雙方對此過程也各
      執一詞，證人即代書事務所職員陳秋萍於原審法院也證稱
      ：「戊○○將文件交給地主拿回去蓋章，而當日地主約十
      二點的時候才將資料送來，我與楊代書匆忙看了一下，就
      去送件了」等情（一審卷一第一０六頁），其證詞內容的
      送件時間與土地登記申請書上之記載「收件：八十四年十
      一月十八日十一時五十分」等情符合（偵四卷第二十二頁
      ），而當天只有證人甲○○曾到場，其他地主均未到場，
      為雙方不爭，更證實證人陳秋萍之證言應是實在。不過告
      訴人為取得其本應取得之一百七十萬元，何以又同意被告
      庚○○抵押借款六百萬元，確實令人起疑，因為告訴人依
      前開「協議同意書」，本可要求被告庚○○給付一百七十
      萬元，並無同意被告庚○○再就系爭土地抵押借款六百萬
      元的必要，為何會有告訴人同意辦理系爭土地抵押借款六
      百萬元的事情發生？尤其告訴人此次抵押借款擔任連帶債
      務人，使告訴人本身對被告庚○○所借的六百萬元債務負
      連帶債務人的責任，而無任何好處，其中內情實有探究之
      餘地。不過，被告於八十四年十一月十八日申辦系爭土地
      之六百萬元抵押權登記後，其間因地主印鑑不符，被告要
      告訴人於八十四年十一月二十二日到代書事務所提出印鑑
      章，並與被告簽訂「土地買賣契約書」（偵他卷第十五頁
      ），該土地買賣契約書有經律師辛○○見證，已為證人即
      律師辛○○證述屬實（偵四卷第一四九頁）且為雙方所承
      認，可保證形式上為真正，而具有實質之證明力，可作為
      查證事實的依據，換言之，該「土地買賣契約書」之內容
      與先前之「協議同意書」內容，應該有合情合理的解釋存
      在。
（三）被告與告訴人等於八十四年十一月二十二日，再次以相同
      之土地，在辛○○律師見證下，另訂立「土地買賣契約書
      」（偵他卷第十五頁），雙方約定：告訴人將553地號
      【土地】之應有部分全部移轉予被告。被告應給付告訴
      人一百七十萬元，並【附加利息十萬元】。被告以553
      號土地向銀行抵押貸款應自行負責，與告訴人無涉。土
      地過戶完畢後：(1)被告應將告訴人開立擔保金額一百七十
      萬元之本票返還告訴人。(2)告訴人亦應將被告開立擔保之
      金額四百三十萬元本票返還被告。比較雙方前後簽訂之「
      協議同意書」及「土地買賣契約書」內容，一為「房屋」
      的補貼款，一為「土地」價款，由「房屋的處理」改為「
      土地的買賣」，顯然雙方處理的重點由房屋變成土地，如
      此改變必有其原因，可能之前意在出售房屋，所以只提到
      房屋所有權歸屬，現在意在土地之抵押貸款六百萬元，所
      以提及土地之買賣。查證人即上開土地買賣契約見證律師
      辛○○於偵查中證稱：「當時是楊貴芬介紹雙方來辦理該
      契約見證，契約內容是根據楊貴芬將先將雙方所要求的容
      告訴我，然後我根據這些條件擬定契約的條文，然後請雙
      方當事人簽名。」；「（請問當時有無人告訴你該土地貸
      款600萬元的事情？）【我只記得當時有人拿票出來】，
      但是不記得確實的情形。」（見偵四卷第一四九頁反面）
      ，又於另案確認債權不存在案件證述：「（問：因事隔太
      久，事後慢慢追憶起當時是楊貴芬委託，書寫內容是楊貴
      芬告訴我然後再通知雙方來簽立，當時地主在過戶之前已
      先取得土地價款，所以有必要開立一百七十萬元本票給庚○○，另外庚○○也要求設定抵押，當時地主擔心事後過
      戶不成抵押權會存在土地上，所以才要庚○○開立四百三
      十萬元本票作擔保，【所以地主應該知道要設定抵押，所
      以才會拿四百三十萬元之本票，這些都是過戶之前為暫時
      之擔保，在簽約並未提到借款之事。】」（見前審卷(一)第
      二六六頁—《上易字第二０號確認債權不存在民事筆錄》
      ），復於本院審理時亦證述：「（土地買賣契約書是何人
      委託你去書寫的？）（提示土地買賣契約書並告以要旨）
      八十四年十一月二十二日之土地買賣契約是戊○○先告訴
      我說雙方要做土地買賣契約，她先把契約內容告訴我，我
      製作完後，請雙方當事人到事務所簽字見證。」；「（土
      地買賣契約書製作完畢，你通知雙方當事人到事務所簽字
      時，有無告知雙方當事人土地買賣契約書的內容？）我有
      告知他們。」；「（土地買賣契約書第三條、第四條規定
      你如何告訴他們？）關於第三條規定：這件事情我已經忘
      記了，我推測可能是買方過戶後要拿土地去向銀行作貸款
      ，由買方自己負責，與賣方無涉。第四條規定：為了擔保
      契約的履行，土地在過戶之前好像也有設定了抵押，所以
      買主要提供一百七十萬元給賣方，且買方也有簽一百七十
      萬元的本票給賣方，為了擔保契約的過戶，等土地過戶完
      後本票就互相返還。」；「是戊○○為了確保雙方履行契
      約，所以要求地主把這四百三十萬元的本票放在第三人處
      保管，後來我結束律師業務後，再請戊○○把這本票交還
      給地主。」等語（見本院更一審卷第146頁、第147頁），
      故參酌前揭文書記載之文義及證人辛○○歷次之證言可知
      ，告訴人即地主丙○○等應係與被告庚○○協議提供系爭
      土地向金主廖志東等借款六百萬元，其中一百七十萬元由
      被告庚○○支付買賣價金予告訴人即地主丙○○等人，餘
      四百三十萬元由被告庚○○取得，因而告訴人等始須簽發
      一百七十萬元本票予被告庚○○持有，以擔保告訴人丙○○等收受價金後，會將系爭土地移轉登記予被告庚○○，
      被告庚○○亦須簽發四百三十萬元本票予告訴人即地主丙○○等持有，以擔保其向金主廖志東等借得四百三十萬元
      部分不予償還而由告訴人即地主丙○○等承擔債務之風險
      ，況且告訴人丙○○等即在系爭土地設定抵押權補正送件
      前，即已受領一百七十萬元，且在證人辛○○見證人簽訂
      土地買賣契約書，並約定：被告以553號土地向銀行抵
      押貸款應自行負責，與告訴人無涉。土地過戶完畢後：
      (1)被告應將告訴人開立擔保金額一百七十萬元之本票返還
      告訴人。(2)告訴人亦應將被告開立擔保之金額四百三十萬
      元本票返還被告。足見告訴人即地主丙○○等應係知悉將
      任本件最高限額抵押權七百二十萬元（實際借款六百萬元
      ）之連帶債務人，一方面被告庚○○為避免無法設定抵押
      權時，將清償金主廖志東所借支付地主之一百七十萬元，
      故而要求地主簽發面額一百七十萬元之本票以為擔保，同
      樣告訴人丙○○亦為避免如擔任連帶債務人後，如被告庚○○未清償時之擔保，此應係連帶債務人間內部約定將來
      債務之清償應由被告庚○○負責清償，於法並無不合，於
      此告訴人丙○○在本件抵押權設定上，對於金主廖志東借
      款六百萬元之連帶債務，告訴人丙○○等最終即不必負擔
      任何連帶清償責任。再者系爭抵押權於補件後於八十四年
      十一月二十四日完成抵押權設定，嗣又於八十五年一月二
      十三日辦理所有權移轉登記等情以觀，則告訴人即地主丙○○等顯然前後交付二次之印鑑證明及土地所有權狀予被
      告戊○○，豈能諉為不知有抵押權設定之事，告訴人丙○○等否認知道抵押權設定之事，顯不合常理。再者系爭土
      地之價款為一百七十萬元（由該土地公告現值每平方公尺
      為七百八十元，見八八他字第四０九號卷第八頁【土地登
      記謄本】），可知本件所以能借到六百萬，並設定最高限
      額抵押權七百二十萬，係由於土地上還有庚○○出資興建
      之未保存建物六棟（參戊○○‧原審卷(一)第45頁筆錄），
      據此可以認定，按告訴人丙○○等既主張渠等只想以一百
      七十萬賣土地給庚○○，則告訴人等於八十四年十一月十
      八日領訖一百七十萬元後，即應僅有開具一百七十萬元本
      票擔保土地過戶之義務，而無要求庚○○為對待擔保之權
      利，故若非告訴人即地主丙○○等有負擔超過一百七十萬
      之債務，渠等實無接受庚○○開具四百三十萬元本票的理
      由，且抵押人僅負有以土地抵償債務的義務，而系爭應有
      部分土地既僅價值一百七十元，則告訴人將之設定抵押，
      所負責任（或所受損失）即無可能到達六百萬，除非告訴
      人身兼債務人。而辛○○律師所證述：「‧‧‧當時地主
      擔心事後過戶不成抵押權會存在土地上，所以才要庚○○
      開立四百三十萬元本票作擔保‧‧‧」（前審卷(一)第266
      頁【上易字第20號確認債權不存在民事筆錄】），正足以
      證明告訴人即地主丙○○係身兼連帶債務人，蓋系爭土地
      如無法辦理所有權移轉登記，則系爭抵押權雖存在系爭土
      地上，嗣被拍賣的損失亦僅一百七十萬元，惟告訴人丙○○等已先拿到一百七十萬元，等於沒有損失，為何還能要
      求被告簽發面額四百三十萬元之本票作為擔保，正是因為
      告訴人即地主丙○○等亦為系爭借款之連帶債務人，所以
      告訴人即地主丙○○等就債權人未受償而可能向告訴人即
      丙○○等求償之四百三十萬元，故而需要被告庚○○提出
      本票四百三十萬元作為擔保。此外，並有於八十四年十一
      月十八日聲請系爭土地抵押權登記，於同年月二十日，經
      通知因地主之印鑑不符而須補正，同年月二十一日領回抵
      押權之證件，於八十四年十一月二十二日告訴人攜帶印鑑
      至代書事務所，與被告庚○○簽訂「土地買賣契約書」，
      並由律師辛○○見證，於次日（二十三日）才又將抵押權
      送件，同年月二十四日系爭土地抵押權登記完畢（詳如附
      圖），有抵押權設定契約書（偵他卷的四頁）、其他約定
      履行事項（偵他卷第五頁、本金最高限額七百二十萬元，
      義務人兼債務人附表（偵他卷第六頁）、他項權利證明書
      （偵他卷第七頁）、土地登記謄本（偵他卷第八頁至第十
      頁）、土地登記聲請書（偵他卷第九十三頁）、地政事務
      所補正通知（偵他卷第九十七頁）、補正義務人兼債務人
      附表（偵他卷第九十六頁）、嘉義縣竹崎地政事務所89、
      4、8八十九家竹地一字第1700號函附84、11、18七百二十
      萬元土地抵押權設定登記資料（偵四卷第二十一頁至第五
      十六頁）、土地登記申請書、附表、補正通知書稿、抵押
      權設定契約書、其他約定履行事項、建築證明聲請書六張
      、印鑑證明五張、國民身分證明八張、地政規費收入存根
      聯附卷可稽。
（四）告訴人甲○○、丙○○、丁○○、乙○○、及吳居川將上
      開系爭土地出賣與被告庚○○，價款一百七十萬元，庚○○經由戊○○向廖志東、林淑美借款六百萬元，交付甲○○等五人一百七十萬元充當價金，另四百三十萬元由庚○○使用等情，為甲○○、丙○○、丁○○、乙○○、庚○○陳明在卷，又系爭土地地主甲○○等五人就系爭土地之
      買賣事宜均委由甲○○與被告庚○○交涉，且甲○○有將
      被告戊○○交付之一百七十萬元交付地主平均分配，且系
      爭本票上甲○○、丙○○、丁○○、乙○○、吳居川之印
      章，甲○○之簽名均為真正之事實，為甲○○陳明在卷。
      而甲○○於本院八十五年度嘉簡字第六八五號確認本票債
      權不存在事件審理中自承：「本票都已寫好了，我才簽名
      」、「已寫好六百萬元，證人（即被告戊○○）拿給我的
      ，然後我才簽名」等語，並經二審法院當庭播放原審開庭
      錄音帶，甲○○確曾陳稱其寫名字時已寫六百萬元等詞（
      見二審卷八十七年二月十三日準備程序筆錄）。而觀之系
      爭本票共同發票人欄，地主丙○○、吳居川、丁○○、乙○○之名字及印章均加蓋於前端，而甲○○之印章則蓋在
      乙○○印文之後，再由被告庚○○緊鄰甲○○之印文後簽
      名，而甲○○則又緊接被告庚○○簽名之後在旁簽名並按
      指印等情，足見甲○○於簽蓋系爭本票時已知悉系爭本票
      上發票人欄已有地主丙○○、吳居川、丁○○、乙○○等
      人之名字及印文為共同發票人。又甲○○自承其係當戊○○之面簽名，衡情若其簽名時系爭本票為空白，不可能簽
      名於本票之末端。又查甲○○等人知悉並同意被告庚○○
      利用系爭土地借款六百萬元，甲○○簽名時系爭本票載有
      面額六百萬元，並已製作完成，均已如前述，顯見系爭本
      票係在甲○○等五人均知悉上情，並願就被告庚○○向廖
      志東、林淑美借款負連帶保證人責任之情況下所簽發。又
      系爭本票上發票人欄甲○○係親自簽名，丙○○、丁○○
      、乙○○、吳居川之印章係真正，縱令丙○○、丁○○、
      乙○○、吳居川未親自用印於系爭本票發票人欄，依照上
      開說明，渠等顯然已知悉並同意、授權他人簽發系爭本票
      至明，再者告訴人丙○○與證人甲○○就系爭六百萬元之
      本票，與金主林淑美間請求確認本票債權不存在之訴，業
      經法院判決告訴人丙○○等敗訴確定，又告訴人丙○○與
      證人甲○○與地主廖志東間請求債務人異議之訴（即排除
      系爭本票准予強制執行之執行名義並撤銷執行程之訴訟）
      ，雙方業於94年3月16日於本院另案債務人異議之訴事件
      （本院93年度上字第39號）成立和解，和解內容第一項告
      訴人丙○○等願連帶給付金主廖志東（含共同抵押權人林
      淑美部分）新台幣五百四十萬元等情，亦有該和解筆錄一
      紙附卷可稽（見本院更一審卷第102頁、第103頁），益證
      告訴人丙○○等與證人甲○○，對簽發系爭六百萬元之本
      票等情，應知悉並同意，故而告訴人丙○○等與證人甲○○既應負票據上之責任，則系爭六百萬元之本票應非被告
      庚○○所偽造，足可認定。
（五）公訴人以：被告庚○○於八十五年四月十八日書立之切
      結書內容載有「有關此筆貸款係庚○○自己貸款負責清償
      ，與吳居川、丙○○無關，有關抵押作業依提供人吳居川
      、丙○○，貸款人庚○○（債務人），一切依法辦理」等
      字樣。被告戊○○向竹崎地政事務所申辦系爭土地抵押
      設定之文件，所附之甲○○等人之印鑑證明均係八十四年
      四月二十九日申領，與前於八十四年五月二日與被告庚○○簽立土地買賣契約，用以供移轉登記使用之印鑑證明申
      領日期相同。甲○○等人既將系爭土地以一百七十萬元
      賣給被告庚○○，豈可能再擔負最高限額七百二十萬元之
      抵押債務？甲○○等人與被告庚○○先後二次訂立之買
      賣契約內容均未提及共同擔任借款人情事，且嗣後於八十
      四年十一月二十二日所訂立之買賣契約，依據證人辛○○
      之證言，乃按照被告戊○○所陳契約雙方要求之內容作成
      ，不但未提及雙方共同擔任債務人一節，反而約定「甲方
      （庚○○）以本件土地向銀行抵押貸款應自行負責，與乙
      方（丁○○等人）無涉」。因而認甲○○等人未同意擔任
      被告庚○○向廖志東、林淑美借款六百萬元，設定最高限
      額抵押借款七百二十萬元之共同債務人。惟按甲○○等人
      同意與被告庚○○共同擔任借款人，而於雙方買賣契約特
      別明定就連帶債務之清償，其內部關係約定被告庚○○應
      負最終之清償責任，已如前述，是被告庚○○嗣立切結書
      ，應係再一次確認庚○○應負擔起清償借款之責，要不能
      以此推論甲○○等人未與被告庚○○共同擔任借款人向廖
      志東等人借錢；又被告戊○○向竹崎地政事務所申辦系爭
      土地抵押設定之文件，所附之甲○○等人之印鑑證明均係
      八十四年四月二十九日申領，與前於八十四年五月二日與
      被告庚○○簽立土地買賣契約，用以供移轉登記使用之印
      鑑證明申領日期雖然相同，然或甲○○等人提供予被告戊○○而未再重新申請，究不能以此認定被告戊○○與被告
      庚○○未得甲○○等人之同意，將渠等列為共同債務人，
      況甲○○等自承同意任抵押物提供者，單純提供抵押物設
      定抵押權亦須提供印鑑證明；復甲○○等人雖以一百七十
      萬元出賣土地予被告庚○○，惟被告庚○○無款支付而要
      求將系爭土地設定抵押以借款給付價金，是甲○○等人在
      為及早取得一百七十萬元及被告庚○○擔保出賣房地後即
      將抵押借款清償塗銷情形下，故而同意擔任共同債務人，
      公訴人認甲○○等人既將系爭土地以一百七十萬元賣給被
      告庚○○，豈可能再擔負七百二十萬元之債務，稍嫌率斷
      ；再證人辛○○雖證稱其書立契約內容係依據被告戊○○
      所述雙方要求的內容作成，惟此次契約乃甲○○等人為確
      保渠等權利而與被告庚○○就土地買賣契約做更詳盡之約
      定，本無將甲○○等人願共同擔任借款債務人之條款特別
      列入之必要，而該契約約定「甲方（庚○○）以本件土地
      向銀行抵押貸款應自行負責，與乙方（丁○○等人）無涉
      」之條款，更能說明被告庚○○應負責清償借款之最終責
      任，而告訴人丙○○等雖擔任系爭六百萬元借款之連帶債
      務人，然告訴人丙○○等非不得就上開連帶債務與被告庚○○間，在內部關係上約定上述六百萬元債務均由被告庚○○負擔清償責任，由此足以證明被告庚○○與告訴人丙○○等在土地買賣契約書、切結書上一再載明「甲方（庚○○）以本件土地向銀行抵押貸款應自行負責，與乙方（
      丁○○等人）無涉」之緣由。
（六）公訴人又以：被告庚○○自承系爭本票乃甲○○於八十
      四年十一月十八日，在竹崎地政事務所，領取一百七十萬
      元時簽名等情，何以本票上之發票日為八十四年十一月二
      十五日，又本票上被告庚○○之印章為方形印，與八十四
      年十一月十八日被告庚○○與甲○○所簽訂之土地買賣契
      約上之圓形印不相同。本票上甲○○之簽名及指印，並
      未緊接在甲○○之印文旁，庚○○之簽名則在甲○○印文
      與甲○○簽名之間。而認甲○○於系爭本票上簽名時，本
      票應係空白，乃被告庚○○事後偽造。惟發票日期依據發
      票人任意填寫，並無法律明文規定需據實填載，且發票人
      所填寫之發票日期非實際發票日者之事所恆有，公訴人以
      本票所記載之發票日與被告庚○○所自承甲○○簽發之日
      期並不相符，而認甲○○簽立本票時，本票尚屬空白，並
      非妥適，又本票上之印鑑既均為真實，公訴人僅因被告庚○○使用異於土地買賣契約之印章及甲○○之簽名與指印
      為何未緊接其印文旁，又庚○○之簽名何以在甲○○印文
      及簽名中間，而推論本票乃被告庚○○事後所偽造，亦嫌
      率斷。
六、綜上上述，公訴人所舉之證據尚不足為被告庚○○、戊○○
    二人有罪之認定。此外，復查無其他積極證據足認被告庚○○、戊○○有公訴人所指行使偽造私文書、被告庚○○有何
    公訴人所指偽造有價證券之犯行。原審據此認被告二人無罪
    ，自無不合，上訴人即檢察官上訴意旨，仍認被告二人犯罪
    ，指摘原判決不當，非有理由，應予駁回。
據上論結，應依刑事訴訟法第368條，判決如主文。
本案經檢察官吳忠賢到庭執行職務。
中　　華　　民　　國　　94　　年　　11　　月　　29　　日
                  刑事第五庭    審判長法  官  楊明章
                                      法  官  顏基典
                                      法  官  吳森豐
以上正本證明與原本無異。
檢察官如不服本判決應於收受本判決後十日內向本院提出上訴書
，其未敘述上訴理由者並得於提起上訴後十日內向本院補提理由
書。
　　　　　　　　　　　　　　　　　　　書記官  李梅菊
中　　華　　民　　國　　94　　年　　11　　月　　29　　日
附件：
壹、證據清單：
一、罪名：
(1)被告共犯刑法216、210行使偽造私文書罪（在抵押權設定契約
  書上偽填告訴人等為兼借款債務人）
(2)被告庚○○犯刑法201I偽造有價證券罪（在六百萬元本票上
  偽填告訴人等為發票人）
二、經過：
１被告及金主供稱：84、11、18金主廖志東交付一百七十萬元予
  被告，被告通知證人甲○○領取一百七十萬元，並在六百萬元
  本票上簽名？（此本票嗣又交給金主廖志東）告訴人指訴：在
  84、11、22才領到一百七十萬元，且未簽名於本票？
２其餘四百三十萬元借款嗣後由被告領取使用。告訴人為何同意
  擔認債務人？３土地抵押權於84、11、18送件給地政事務所，
  因印鑑不符，84、11、20地政事務所通知補正，84、11、24登
  記完畢。既是告訴人自己蓋章，為何又印鑑不符？
４土地買賣契約書於84、11、22簽訂（律師見證），為何如此慎
  重？告訴人為何感變心意？
５金主廖志東、林淑美是代書戊○○之朋友，被告找代書戊○○
  辦理抵押貸款。被告可脫困？
問題：
１84、8、1售屋期限屆至，但是房屋仍未賣出，告訴人與被告是
  如何商量處理？此時對被告不利，前所借二百六十四萬元已到
  期，又要補貼告訴人一百七十萬元。告訴人則要求取得一百七
  十萬元。告訴人只有一棟房屋及其基地持份的權利，對被告而
  言，價值一百七十萬元，告訴人要錢，被告前所借之二百六十
  四萬元也到期，被告已無路走？
２84、11、18代書戊○○將土地抵押權送件，告訴人知道否？
  當天只有地主甲○○到地政事務所，取得一百七十萬元，在六
  百萬元本票上簽名。為何只有甲○○到場？甲○○回去告訴其
  他地主什麼？本票或抵押權債務？地主【甲○○】是關鍵證人
  。
３本件抵押權因【義務人印鑑章不符】，於84、11、20地政事務
  所通知補正，84、11、21由陳秋憑借回資料，【84、11、23補
  正完畢送回】，84、11、24登記完畢。
４【84、11、22告訴人與被告簽訂土地買賣契約書】（代書戊○○介紹下，由律師辛○○見證）為何此土地買賣契約書只談買
  賣土地及其價金一百七十萬元，又強調被告以土地向銀行抵押
  貸款應自行負責，與告訴人無涉？絲毫不提六百萬元抵押借款
  及本票？之前代書已經將抵押權送件，支付甲○○一百七十萬
  元，前一天並已領回抵押權資料（應補正地主之印鑑章）。買
  賣土地對被告及代書並無實益，反而，表面上對告訴人較為有
  利。
 【84、11、22當天到底發生什麼事？】
  當天告訴人之印鑑章在哪裡？告訴人自己帶印鑑章到代書事務
  所蓋章，則原來抵押權設定契約書之「印章」（與印鑑章很像
  ）是誰的？
  買賣土地契約書上甲○○、吳居川、丙○○蓋章（只有乙○○
  蓋手印，並代丁○○蓋手印），甲○○、吳居川、丙○○是否
  蓋用【印鑑章】？乙○○的印章何在？告訴人之告訴狀所附之
  抵押權設定契約書，為何是第一次之印鑑不合設定契約書？此
  設定契約書從何而來？
５告訴人之地主有兩個印章，一為印鑑章（補正抵押權設定契約
  書及土地買賣契約書），另一為便章（六百萬元本票），形狀
  不像。另外有像印鑑章之印章（第一次抵押權設定契約書），
  此告訴人印章何來？
６六百萬元本票之發票日84、11、25。為何84、11、18簽發，要
  寫84、11、25發票？等抵押權登記後（84、11、24），才寫發票
  日，有何用意？
三、證據：
（一）人證：
１廖志東：（土地抵押之金主）偵他卷30，出借五百萬元。
２林淑美：（土地抵押之金主）偵他卷30、53，出借一百萬元。
３甲○○：（土地共有人，丙○○之弟）偵四卷94背面
  84、11、21將一百七十萬元分給告訴人（之前簽本票時，被告
  給其一百七十萬元）。
４辛○○：（見證律師）偵四卷149、本院更一審卷第145頁至第
  147頁）、本院90年度上易字20號確認債權不存在事件九十年
  六月二十一日審理筆錄。
５蔡超妃：（協議書之承辦代書）一審卷一66。
６陳秋萍：（戊○○代書之送件職員）一審卷一106
（二）物證：告訴人之六百萬元本票：（偵五卷第二十一頁背面
      ）
（三）書證：
１協議同意書：偵他卷13（84、5、2簽訂）雙方約定：
門牌灣橋212--24至28之五棟房屋所有權由被告庚○○取得。
告訴人即地主等無條件同意被告以門牌灣橋212--24至28號地
  上之土地辦理抵押權設定。
門牌灣橋212--23之房屋由告訴人即地主等委託被告庚○○銷
  售三個月（84、5、1至84、8、1，銷售價二百八十三萬元），
  若期限內未能銷售，此屋所有權歸被告庚○○所有，但是被告
  庚○○須補貼告訴人即地主等一百七十萬元。
告訴人即地主等應提供資料，辦理土地分割過戶手續。
被告庚○○應提供一百七十萬元本票作為擔保，本票交由代書
保管。
２土地買賣契約書：偵他卷15（84、11、22簽訂，見證人辛○○
律師）雙方約定：
告訴人即地主將553地號土地之應有部分全部移轉予被告庚○○。
被告庚○○應給付告訴人一百七十萬元，並附加利息十萬元。
被告庚○○以553號土地向銀行抵押貸款應自行負責，與告訴
  人即地主等無涉。
土地過戶完畢後：
１被告庚○○應將告訴人即地主等開立擔保金額一百七十萬元之
  本票返還告訴人。
２告訴人即地主等亦應將被告庚○○開立擔保之金額四百三十
  萬元本票返還被告。
３抵押權設定契約書：偵他卷4（84、11、18聲請收件、84、11
  、24登記完畢）。
其他約定履行事項：偵他卷5（本金最高限額七百二十萬元）。
義務人兼債務人附表：偵他卷6（告訴人為義務人兼債務人）。
他項權利證明書：偵他卷7土地登記謄本：偵他卷8--10。
土地登記聲請書：偵他卷93。
地政事務所補正通知；偵他卷97。
補正義務人兼債務人附表：偵他卷96。
嘉義縣竹崎地政事務所89、4、8八十九家竹地一字第1700號函附
84、11、18七百二十萬元土地抵押權設定登記資料：（偵四卷21
-56）。
土地登記申請書、附表、補正通知書稿、抵押權設定契約書、其
他約定履行事項、建築證明聲請書六張、印鑑證明五張、國民身
分證明八張、地政規費收入存根聯４切結書：偵他卷16。
（85、4、15被告簽訂）被告切結：
由告訴人提供之553地號土地賣予被告。並向林淑美、廖志東
  借款最高限額七百二十萬元。
有關此筆貸款係被告自己貸款負責清償，與告訴人無關。
有關抵押作業，依提供人吳居川、丙○○。貸款人被告（債務
  人）。一切依法辦理。
５切結書：偵他卷17（85、4、18被告簽訂，見證人楊貴芬）被
          告切結辦理，委託三和代書辦理：
土地抵押權債務變更有關手續，訂於85、6、15辦理清楚（原
債務人變更為新購買人）
土地設定借款全部是被告親自借款領取，與告訴人等無任何關
  係（係以被告購買部分抵押借款）
傅進益買賣變更，於85、5、22辦理變更清楚。
６收據（告訴人）、抵押權設定借款證明書、他項權利證明書（
林淑美）：偵四卷141--144。
７告訴人及被告蔡俊雄之六百萬元本票：偵五卷21背面。
８嘉義縣竹崎地政事務所91、1、19九十一嘉竹地一字568號函附
  84、5、3二百六十四萬元土地抵押權設定登記資料：（一審卷
  0000--000）登記聲請書、抵押權設定契約書、其他特約事項
  、印鑑證明（債務人只有被告，告訴人只擔任擔保品提供人，
  並非債務人，84、5、3至84、8、2）。
９最高法院九十二年度台上字第1646號民事判決（本院卷，即本
  院九十年上易字第20號告訴人對林淑美確認債權不存在）嘉義
  地院八十八年度訴字第四四二號民事判決（一審卷一91，告訴
  人對林淑美確認債權不存在）。
１０本院八十九年上訴字第151號刑事判決：（偵四卷78，楊貴芬
  自訴告訴人誣告）嘉義地院八十六年簡上字第108號民事判
  決（偵他卷68，告訴人對廖志東確認本票債權不存在）。
（四）被告供述：
１戊○○：偵他卷51背面：
  （楊貴芬）84、11、18土地抵押權送件，因地主印鑑不符，乃
          通知地主及被告補蓋章，丁○○沒來，由乙○○幫其
          蓋章，丙○○、吳峰雄是本人蓋章。辯護狀（偵他卷
          56）：地政機關於84、11、21前後通知補正，由告訴
          人到代書事務所補蓋章，同時，在辛○○律師立會下
          書立土地買賣契約書，當場由被告簽發四百三十萬元
          本票給地主，而地主簽發一百七十萬元本票給被告。
          答辯狀；偵四卷102、一審卷一134、177、一審卷二87
          偵四卷1330。
２庚○○：偵二卷23背面供稱：
  之前先向民間第一順位借二百多萬元，房字仍未蓋好。再向楊
  貴芬借六百萬元：
  １二百多萬元還先前借款。
  ２一百七十萬元給告訴人。
  ３其他當工程款（二百多萬元）當初蓋好房子賣掉還楊貴芬的
    錢（共有六間房子）賣剩下的錢是被告的如果賣不夠，就是
    楊貴芬自己分擔損失辯護意旨狀：偵二卷27、一審卷二52偵
    四卷57、118--120、133。
（五）告訴人指訴：
１刑事告訴狀：偵他卷1。
２告訴人指訴：偵他卷29背面、偵二卷36、偵四卷19。
３補充告訴理由狀；偵他卷32、101、一審卷一112、一審卷二76
  。
貳、卷宗目錄：
１己○○○○八十八年度他字第409號偵查卷：偵他卷（改分偵查案）
２己○○○○八十八年度偵字第7707號偵查卷：偵一卷（不起訴處分）
３己○○○○八十八年度偵字第5312號偵查卷：偵二卷（不起訴處分）
４己○○○○八十九年度偵續字第9號偵查卷：偵三卷
５己○○○○八十九年度偵續字第17號偵查卷：偵四卷
６己○○○○八十六年度偵字第132號偵查卷：偵五卷
